臺灣臺中地方法院民事判決　99年度重訴字第115號
原　　　告　林四郎
　　　　　　朱世雄
共　　　同
訴訟代理人　王素玲律師
被　　　告　許啟清
　　　　　　朱和貴
　　　　　　陳嘉奇
　　　　　　林國士
共　　　同
訴訟代理人　賴宜孜律師
上列當事人間清算合夥財產等事件，本院於民國100年5月2日言
詞辯論終結，判決如下：
    主    文
被告應協同原告清算兩造間之合夥財產。
訴訟費用由被告連帶負擔。
    事實及理由
壹、兩造主張：
一、原告主張：
  (一)兩造於民國（下同）97年6、7月間即陸續出資，以購買坐落
    台中縣大里市○○段444、444-1至444-24地號等25筆土地（
    下稱系爭合夥土地），面積共2439.88公尺（738.06坪），
    並將該系爭合夥土地信託登記予訴外人許清福名下，作為共
    同興建房屋出售為營業之合夥目的，嗣兩造於98年3月20日
    簽訂合夥契約書（以下簡稱系爭合夥契約），並經公證人鄭
    雲鵬公證在案。系爭合夥資本額訂為新台幣（下同）6300萬
    元，各合夥人之出資比例為原告朱世雄3000/6300、原告林
    四郎為150/6300、被告許啟清為1750/6300、被告林國士為
    700/6300，被告陳嘉奇為500/6300，被告朱和貴為200/6300
    ；依系爭合夥契約第10、16、14條約定，合夥標的物未開發
    前由被告許啟清為合夥事務之執行人，每月有報告合夥事務
    執行之義務及財務狀況之義務，各合夥人得隨時檢查合夥之
    事務及財產狀況。又因系爭合夥所購買之系爭合夥土地信託
    於訴外人許清福名下，兩造乃於簽立系爭合夥契約同時另簽
    立切結保證書（以下簡稱系爭切結書），保證有關信託系爭
    合夥土地所生之稅捐等費用均由兩造繳納。嗣因大環境不景
    氣及雙方理念不合，本件合夥財產受託人許清福在被告許啟
    清及林國士見證下，於99年1月21日出售上開合夥財產，先
    扣除稅捐（含土地增值稅、地價稅等）、手續費（含鑑界費
    、土地代書費、仲介費等）、銀行貸款利息後，將結餘款31
    45萬5342元存入被告許啟清帳戶，並以99年1月26日通知書
    通知全體合夥人，顯見合夥已清償所有之債務，合夥財產即
    得分拆。
  (二)本件合夥之目的事業係在共同興建房屋出售，惟系爭合夥土
    地既已出售，則本件合夥之目的事業已不能完成，自應解散
    ，而應由全體合夥人進入清算。原告於99年2月26日曾委託
    本件訴訟代理人以台中愛國街郵局第85號存證信函通知被告
    及受託人於99年3月5日至台中市○○路○段111巷1號10樓之1
    處所召開合夥清算會議，惟被告4人均未到場，是原告不得
    已依系爭合夥契約及民法第692、694條請求被告協同原告清
    算，爰提起本件訴訟（原告業已撤回關於原起訴狀聲明第2
    項合夥財產清算後交付財產之請求，見本院100年3月2日言
    詞辯論筆錄及原告同日民事辯論意旨狀所載）等情。並聲明
    ：如主文所示。
二、原告對於被告抗辯之陳述略以：
  (一)關於被告抗辯系爭合夥土地之原始合夥人為林大倫、林四郎
    ，原告朱世雄僅係林大倫之信託名義人云云，並非事實，蓋
    林大倫並非本件合夥之合夥人，至多僅是合夥投資之管理人
    ，自無將合夥財產信託予他人之可能。
    1.查原告朱世雄於97年6月至9月間，透過訴外人吳世陽、施
      志翰、陳文潭、涂詩旋、張賴金花、林源、張金環、陳
      柳成等8人將投資款分別匯入合夥之邀集人林四郎、管理
      人林大倫及慶發建設有限公司（下稱慶發公司）之帳戶後
      ，再統一由林大倫運用支付合夥土地等價款，是原告朱世
      雄確有出資購買本件合夥土地，當時因合夥人所欲成立之
      公司尚未成立，始暫用林四郎、林大倫及慶發公司之帳戶
      。至被告所提大里工地帳冊所載：「股本入啟清2.5700
      、國士1，嘉奇1，林四郎4.5（林位山），慶發1
      」，係因於上開期間，原告朱世雄與訴外人吳世陽、施志
      翰、陳文潭、涂詩旋、張賴金花、林源（即林位山之父
      ）、張金環、陳柳成等人受林四郎之邀集而參與本件合夥
      ，管理人林大倫將之暫記予林四郎名下，本欲待合夥成立
      建設公司時，再將各合夥之股權分別登記，不料嗣因景氣
      不好，加以被告等欲先辦理建照之申請卻不蓋屋之理念與
      原告不合，未得原告首肯，致兩造不和，以致將籌備設置
      新建設公司之事宜暫停，惟為釐清各合夥人間之出資、權
      利義務，兩造乃經協議簽立系爭合夥契約並公證，是原告
      係為合夥人之地位，至為顯然。
    2.另被告提出之98年2月21日會議記錄（即99年4月14日答辯
      狀所附證3），只是決議將出售土地列為方向、及98年2月
      27日、98年3月至7月計5個月之土地貸款利息由林大倫支
      付。此係因林大倫向合夥借款，而被告要求林大倫支付上
      開利息充作為借款之清償而已，並無法證明林大倫係合夥
      人。又因兩造理念已不合，且因慶發公司未出資，兩造始
      調整釐清確認合夥股權之比例，並簽立系爭合夥契約。苟
      被告等對原告朱世雄之合夥人身份或其出資有質疑，何以
      會簽立系爭合夥契約？又憑何增加被告朱和貴之出資100
      萬元（按上揭大里工地帳冊記載，亦無朱和貴之股本或股
      權記載）？是原告朱世雄確為本件合夥人，實不容質疑。
  (二)被告謂原告朱世雄、林四郎已非本件合夥人，無從請求清算
    合夥財產云云，顯然無據。
    1.關於管理人林大倫曾向合夥借款實與原告等無關，蓋林大
      倫僅係合夥之管理人，並非原告之代理人或輔助人，原告
      並無同意林大倫向合夥借款2900萬元。況依上揭大里工地
      帳冊係載「本案管理者林大倫向本案全體股東借款新台幣
      貳仟玖佰捌拾參萬肆仟捌佰零壹元整…」，並由被告4人
      於98年4月5日簽名確認在案，其上既已明載「本案管理人
      林大倫」，顯見林大倫係合夥之管理人，並非合夥人。再
      者，該筆2900餘萬元之借款，係被告等擅自同意林大倫向
      全體合夥人借款，姑不問是否對原告2人生效，被告實無
      反異前詞，將其4人同意借予林大倫之借款，反推由原告
      2人單獨承擔之理？另被告空言林大倫帳務不清，有超過
      2900萬元公款不知下落，若非林四郎自始未將出資匯入合
      夥事業中，就是遭林大倫挪用，主張原告2人負連帶賠償
      責任云云，亦屬無稽。蓋林大倫與原告2人縱有親屬或親
      戚關係，惟其3人各為獨立之自然人，各自就其行為負擔
      法律責任，難謂因其有親屬或親戚關係即須對林大倫之個
      人行為負責；再者，林大倫係合夥之管理人，此亦為被告
      所確認，今被告空言林大倫係原告之代理人顯不足採，原
      告自無需負連帶損害賠償之責。
    2.被告另提出訴外人許清福（即受信託系爭合夥土地登記人
      ）於98年8月23日所提出支付21萬6千元之申請書（即99
      年4月14日答辯狀所附證4），該申請書除通知原告2人外
      ，其上載明「受文者:許啟清等6人」；以及許清福98年12
      月8日所發之聲明書上（同上答辯狀所附證5）亦載明「受
      文者：林四郎…朱世雄等6人」，可證原告2人確為本件合
      夥之合夥人，否則許清福何需通知原告2人？此外，被告
      要求原告2人提出出資證明，然合夥人應係居於平等之地
      位，絕無單獨要求原告提供之理，且以原告不提出出資證
      明而予開除原告（況原告曾發函表示願意提出，惟請被告
      一同提出），是被告謂已開除原告合夥身分，顯無理由。
      況系爭合夥契約既經協議確認後公證，經公證後自屬公文
      書，應推定為真正，被告如認原告之出資有虛偽不實，自
      應對此部分負舉證之責。
  (三)被告以「林大倫挪用2900萬元尚未清償，未得全體合夥人承
    認，無法進行清算。」云云，姑不問2900萬元是否為借款或
    林大倫挪用，至多亦僅是合夥全體對林大倫有此2900萬元之
    債權而已，非不得將該債權予以保留，或按分夥比例分與各
    合夥人，是被告謂未經清算不能分派合夥財產，顯屬誤會。
    且林大倫並非合夥人，更無抵銷之問題，是被告主張抵銷更
    屬無理。
  (四)被告另抗辯系爭合夥契約於合夥成立後半年成立係因林大倫
    隱匿財產，其他合夥人需有明確擔保，以及林大倫隱身在林
    四郎的背後操盤處所有債權債務云云。惟被告所辯非但與本
    案無關，且非事實，被告一再扭曲事實，混淆視聽，無非係
    欲侵吞合夥財產，原告特澄清如下:
    1.被告等4人各自經營事業多年，有相當之社會經驗，怎可
      能其4人同時只聽信林大倫片面說詞，而未要求購買憑證
      及銀行擔保存款明細等，即輕信其言而為公證？苟如被告
      所言林大倫為真正之合夥人或原告朱世雄係其人頭，何以
      公證當時不直接以林大倫為合夥人公證？或以原告朱世雄
      係其人頭（或受託人）之名義而公證？或私下書立信託契
      約或內部簽署協議書？且依被告所提之大里工地帳冊亦記
      載「本案管理者林大倫」，益證林大倫係本件合夥之管理
      人，並非合夥人。
    2.另被告恣意空言朱世雄公證所留手機號碼應是林大倫使用
      過及所留電話為林四郎家中電話，而謂朱世雄為林大倫等
      之人頭云云，實不足採。蓋手機號碼0000000000並非林大
      倫所有，且原告朱世雄因居所不只一處，所以公證時亦留
      下林四郎家中電話，及朱世雄個人的手機號碼，僅為聯絡
      方便而已。又原告朱世雄因當時合夥土地並未開始進行興
      建，亦尚未達到成立公司或選任董事階段，只是先進行公
      證股權，故未爭取擔任管理人；況是否為管理人，亦與合
      夥人之身分或出資無關，管理人重在專業能力，縱無合夥
      之身份，亦得為管理人，故難僅因原告朱世雄非管理人即
      認原告非合夥人。
    3.被告謂林大倫隱身在林四郎的背後處理事務，顯係扭曲事
      實。查98年5月間林大倫並無失蹤，且被告許啟清也持續
      與林大倫多所聯繫，期間許啟清更協助將林大倫原公司之
      錄影器材拆遷。林大倫實係於98年6月15日外出赴約後，
      始失去連絡，此事被告當天也獲知消息，是被告提出98
      年5月25日林大倫之親筆委託書，杜撰林大倫98年5月1日
      即失蹤，故意扭曲事實，忽略被告5月間仍不時與林大倫
      往來之事實。且被告所提之委託書，係因林大倫身負債務
      ，98年5月間請原告林四郎協助處理，並無身處背後操縱
      。被告所提之股權讓渡書，更是斷章取意，該讓渡書實乃
      許啟清趁林大倫剛發生債務危機未解決，心中煩雜之際，
      佯稱要幫林大倫看管該套房之股權，騙取林大倫書立，亦
      與本案無關。至被告所稱慶發公司於99年3月間減資後辦
      理歇業登記，形同要求其他股東拋棄對於林大倫經營期間
      帳務不清的查核權云云，顯然不實，蓋林四郎僅促請各股
      東依98年2月21之會議決議解散慶發公司，隻字未提要求
      減資後辦理歇業。另伍億營造經營權乃私人所屬，與被告
      並無任何關聯，股權縱移轉予第三人，亦與本案無關。
  (五)被告許啟清即合夥執行人於98年間召開會議，原開會通知書
    明載討論支付土地利息事宜，且於98年10月22日會議決議由
    林四郎於每月20日前匯款10萬元至許啟清所指定帳戶作為繳
    息之用，並同意給予林四郎三個月期間，於99年1月21日前
    ，找買家以每坪18萬元買下被告4人之出資額。詎於98年11
    月19日以存證信函開除原告林四郎、朱世雄等2人，更於12
    月隨即出售土地，其行為反覆無誠信。另林大倫與被告間之
    糾紛為何，實與原告無關，更與本案無關。
  (六)據證人林大倫在鈞院99年9月20日言詞辯論期日證稱內容，
    可證原告確實有出資，且兩造間就出資之比例已協調，確認
    無誤後始經公證，是被告謂原告未出資，顯無理由。
  (七)訴外人林大倫絕非本件合夥人，亦非原告之代理人，而係本
    件合夥之管理人，其確將原告之出資拿來購買合夥之土地；
    且其與合夥間之借款，不能推由原告單方負擔。此亦據其於
    同上期日證述：「我跟被告4人共同投資的個案有很多個，
    本案投資時，在豐原還有慶發公司，依照往例，公司有資金
    缺口由我個人去想辦法，多餘的資金我可以自由運用。大里
    工地的合夥案沒有設立新公司，以那個時候這個案子有多餘
    的資金，被告同意讓我拿去運用，直到交接帳冊的時候才確
    認金額，也有讓我在帳冊上面簽認借款等字。借款當時我也
    有問過林四郎，至於林四郎有無跟朱世雄說，我不知道，…
    。」、「（問：原告的資金包括吳世陽、姚永華等3000多萬
    元的資金進來之後，有無拿原告資金去買合夥土地？）證人
    答：有。」；「（問：你在本件的合夥案中，身份地位為何
    ？）證人答：我是管理人。…沒有投資，我不是合夥人。」
    。益證林大倫絕非合夥之合夥人，僅係管理人而已，且本件
    原告之出資確已為管理人拿來購買合夥之土地，原告對合夥
    財產自有權利，自得依法請求清算分析合夥財產。
  (八)依證人許清福及湯永義之證言，均不足以認定林大倫為系爭
    合夥事業之合夥人。
三、被告則略以：（按被告曾聲請本院裁定追加訴外人林大倫為
    原告，被告嗣後於本院100年3月30日言詞辯論期日當庭就此
    部分聲請予以撤回，附此敘明。）
  (一)本件合夥係源於大里市○○段土地開發案，而該開發案之原
    始合夥人實為原告林四郎及訴外人林大倫父子，原告朱世雄
    只是林大倫之信託名義人：
    1.查大里市○○段土地開發案，原係由原告林四郎之子林大
      倫於97年6、7月間以倫盛建設有限公司（下稱倫盛公司）
      名義與被告等分別簽訂個案投資協議書，邀集被告等共同
      投資大里市○○段土地進行開發興建房屋。依據上揭投資
      協議書所載，可知本件大里市○○段土地開發興建房屋ㄧ
      案，係由訴外人林大倫全權負責處理及執行設計、營建、
      銷售及帳款等業務。茲因林大倫與林四郎父子在建築營造
      業經營20多年，名下有伍億營造有限公司(下稱伍億公司
      ，資本額2100萬)、倫盛公司(資本額2500萬)、京典建設
      股份有限公司(資本額4500萬)、京典不動產經紀有限公司
      ( 下稱京典不動產公司，資本額50萬)、盛林建設有限公
      司( 資本額2600萬)、及慶發公司(資本額3000萬)，向來
      由林大倫負責公司營運、林四郎負責工地現場的營建施作
      ，渠等經歷應有足夠之專業，可負責本案的開發興建，且
      之前兩造共同投資之慶發公司推案尚稱順利，是被告4人
      乃欣然同意出資開發，並各自依約匯款或以對林大倫之借
      款轉投資於本案。
    2.依林大倫所製作之大里工地帳冊（即99年4月14日答辯狀
      所附證2）記載：「股本入啟清2.5700、國士1、嘉奇
      1、林四郎4.5(林位山)、慶發1」，其中並未記載
      「朱世雄」。而相關合夥事務之進行，其中林四郎或林位
      山從未曾出面，都是交由林大倫行使其股東權益，當時亦
      無任何一名股東為朱世雄。嗣於98年2月間，因林大倫資
      金週轉困難跳票，為確保各合夥人之權益，林大倫、林四
      郎及被告許啟清、林國士及朱和貴曾於98年2月21日會商
      本件合夥案續行事宜，考慮終止開發將合夥購買之土地出
      賣，並議定存摺及印章改由許啟清、林國士保管，當天也
      議定解散慶發公司。另於98年3月19日林大倫、林四郎及
      被告許啟清、林國士、陳嘉奇及朱和貴全體合夥人聚集於
      位於台中縣大雅鄉○○路400號之京典不動產公司，重新
      調整合夥股權比例，因結束慶發公司，故刪除本件大里市
      ○○段土地開發案之原始股東慶發公司之出資(即700萬)
      ，而增加被告朱和貴100萬元之出資額作為補償，並決議
      要進行股權的公證，以確保各合夥人之權益。
    3.林大倫原表示要將其父子的出資額信託於訴外人姚永華名
      下，各合夥人基於多年情誼未表示異議。惟隔日即98年3
      月20日至公證人處簽定系爭合夥契約書時，姚永華並未到
      場，而是林大倫之舅父朱世雄到場，當場林大倫表示要將
      其父子名下3000萬元之出資額置於朱世雄名下，林四郎僅
      留150萬元出資額，為避免本案遭林大倫個人債務糾紛所
      殃及，其他合夥人無奈亦只能同意。是原告朱世雄從未參
      予合夥事業之經營，截至98年10月22日本案股東會前一日
      ，朱世雄從未親自出席任何會議，未曾行使任何股東權益
      ，也未曾否認林四郎或林大倫之代理權，故其僅單純為林
      大倫及林四郎之信託名義人。
    4.另查雙方所公證之系爭合夥契約中，朱世雄所留電話0000
      0000是林四郎家中電話；0000000000則應是林大倫曾經使
      用過的手機。且依台灣民間習慣，合夥事業的經營者必然
      是占股權比例最高之人或其所選派之人，然朱世雄對於新
      任管理人選卻未表示意見。正因朱世雄只是人頭，而股權
      比例最高的林大倫與林四郎均有債務問題，當時才會改由
      股權第2高之許啟清擔任管理人。
    5.再查97年間朱世雄根本不認識訴外人吳世陽、施志翰、陳
      文潭、涂詩旋、張賴金花、林源、張金環、陳柳成等8
      人，渠等係因林大倫曾向其借錢或賣過慶發公司股條，現
      因林大倫失蹤找不到人，也找不到值錢財產可供強制執行
      ，才會同意臨訟杜撰為朱世雄之資金流程。
  (二)原告朱世雄、林四郎已非本件合夥人，無從請求清算合夥財
    產：
    1.系爭合夥契約經公證後，改由被告許啟清擔任執行業務合
      夥人，基此，前管理者林大倫即應將相關帳冊及所保管之
      金錢均交接與新任管理者許啟清，惟林大倫所交接之帳冊
      竟然僅有一頁其自行登錄之流水帳(即前述大里工地帳冊)
      及現金4萬9070元，短少約2900萬元公款。各合夥人基於
      與林氏父子多年情誼，未即時向林大倫追訴侵占或背信之
      相關法律責任，僅於交接時要求林大倫以借款名義簽認約
      2900萬元公款尚未交接，惟林大倫隨即於98年5月1日開始
      躲債而失去聯絡。嗣後各次股東會，林大倫均透過原告林
      四郎出席，以原告朱世雄名義，空言行使股東權卻矢口否
      認清償責任。
    2.林大倫擔任本件土地開發案管理者之結果，不僅帳務交代
      不清，土地融資銀行貸款每月約20萬元利息未依限繳納，
      97年度地價稅約18萬元未依法繳納，許清福每月1萬8000
      元土地信託登記費用從未曾支付外，更有超過2900萬元（
      2983萬4801元）公款不知下落，若非自始林四郎即未將出
      資額匯入合夥事業中，便是上開金額遭林大倫擅自挪為私
      用，原告雖表示朱世雄之資金來源自訴外人吳世陽等8人
      ，惟於96、97年間借錢給林四郎、林大倫者多不勝數，該
      八人之資金縱有匯入林四郎、林大倫戶頭，亦未進到本件
      合夥帳戶使用。按民法第224條規定，林四郎與朱世雄即
      應與林大倫負連帶損害賠償責任。除此之外，林大倫於管
      理本件土地開發案期間未繳納銀行貸款利息及97年度地價
      稅之結果，亦使得土地登記名義人許清福遭法務部行政執
      行署強制執行，許清福不得已方出售本件合夥土地，以免
      遭本件土地開發案將近1億元之融資貸款所殃及。查歷次
      合夥人會議中，林氏父子均以朱世雄之名義，空言行使股
      東權利而拒絕說明2900多萬元公款的下落，林大倫於所交
      接之帳冊上所簽認之向全體股東借款2900多萬元，因無確
      實之金錢交付，因此並不能成立借貸契約，然而適足以證
      明林大倫確實沒有交接必要之合夥事業資金，被告等乃於
      98年10月22日合夥人會議中敦請朱世雄提出其名下股權之
      出資流程證明文件，並於隔日再以98年12月23日98年度廷
      律字第0098102201號律師函通知朱世雄促其說明出資方式
      及資金流程，否則將依民法第688條規定開除之。惟林氏
      父子不僅以朱世雄之名義悍然拒絕提供出資流程，還進一
      步要求被告提供交接文件，被告乃於98年11月19日以大雅
      郵局第574號存證信函開除原告2人。
    3.依證人林大倫於99年9月20日言詞辯論期日證稱原告林四
      郎原本出資額為250萬元，嗣因轉讓100萬元予被告朱和貴
      ，而變成150萬元。(參99年10月20日言詞辯論筆錄第9頁)
      ，是原告林四郎出資額應僅餘150萬元；另原告朱世雄亦
      於同上期日自認其僅實際出資150萬元，其餘8位出資者係
      「我拜託林四郎找的。」、「合夥成立前不認識。」( 參
      同上言詞辯論筆錄第11頁)。惟按民法第667條第1項明定
      ：「稱合夥者，謂二人以上互約出資以經營共同事業之契
      約。」，查被告從未與原告所謂之其他8名隱藏股東相互
      約定出資及約定經營共同事業，是該8人並非本件土地開
      發案之合夥人。況原告朱世雄對於該8人亦一無所知，又
      如何和該8人相互約定出資及約定經營共同事業？因此該
      8人從頭到尾均非合夥人應可確認。至於所謂透過該8人出
      資，更令人匪夷所思，蓋既是林四郎的人脈，該8人又怎
      麼會為朱世雄出資呢？且原告迄今尚未主張及舉證該8人
      如何為朱世雄提供資金，是基於借貸或隱名合夥人的法律
      關係？綜上所述，原告林四郎與朱世雄的實際出資額，如
      確實有交付給林大倫，亦僅各150萬元，惟原告迄今均未
      提出任何證據足以證明原告2人交付300萬元股金給林大倫
      的資金流程或憑證。末按合夥為二人以上互約出資，以經
      營共同事業之契約，合夥人不履行其出資之義務者，不得
      謂無民法第688條第1項所定開除之正當理由。至同條第2
      項所謂「通知」，並無一定之方式，在訴訟上以言詞或書
      狀為之者，亦生通知效力（最高法院69年台上字第742 號
      民事判例可資參照）。故本件原告朱世雄、林四郎與真正
      合夥人林大倫因未完成出資到本件合夥事業中，業經被告
      等人開除之，因此原告2人應已無權請求清算合夥財產。
    4.退步言之，如鈞院認為林大倫與林四郎之出資(嗣後信託
      登記於朱世雄名下)確實存在，林四郎及朱世雄亦應承擔
      林大倫表見代理責任，蓋自97年中起迄98年中長達1年多
      時間，林四郎與朱世雄均是推由林大倫行使股東權，自應
      承擔林大倫虧空合夥財產之責任。今林大倫所挪用之2900
      多萬元公款尚未清償，也尚未得到全體合夥人之承認，被
      告自得以林大倫所挪用之2900萬元，抵銷原告朱世雄所主
      張出資額返還之請求。
  (三)系爭合夥契約之所以於本件合夥關係成立隔半年後即98年3
    月20日簽訂，係因當時訴外人林大倫資金週轉困難發生跳票
    ，林大倫欲隱匿資產，而其他合夥人則需明確之承諾與擔保
    ，經合夥人會商概算後，認本件合夥事業尚應有結餘約3000
    萬元營運資金可供營造期間的建造費用，惟林大倫卻完全拿
    不出任何現金或其憑證，是被告等人對於林大倫與原告林四
    郎是否確實有出資於合夥事業，乃提出質疑。惟當時林大倫
    保證其確實有將資金投入合夥事業中，只是將錢拿去買500
    噸的鋼筋，當時鋼筋行情每公噸約3萬元，故相當以1500萬
    元購買鋼筋；另外1500萬元則是供作建造融資之擔保。被告
    等不疑有他，方於98年3月20日協同辦理公證。惟事實上本
    件大里市○○段土地開發案從未曾取得建築執造，根本不可
    能有以建造去銀行融資的事情，且系爭合夥契約公證後交接
    時，林大倫亦未交接所謂500噸鋼筋，故直到進行前後任管
    理人交接時，被告等方知受到林大倫的詐欺。易言之，倘非
    林大倫信誓旦旦保證其將約3000萬元之出資，購買500噸鋼
    筋及存入銀行1500萬元供擔保等謊言，被告等根本不會與林
    氏父子進行公證。
  (四)訴外人林大倫至今還是隱身在原告林四郎的背後協助操盤所
    有的債權債務處理，因林四郎不識字，不可能親自處理文書
    。表面上林大倫於98年5月1日失蹤，其父親林四郎雖向全世
    界宣稱不知其去向，卻於98年12月以一張林大倫親筆委託書
    ，針對林大倫另件合夥案連發出2封存證信函，查該合夥案
    係4名股東共同投資興建套房，也是由林大倫擔任管理人，
    惟林大倫卻挪用並侵占合夥之營運資金，連合夥應支付給營
    造商的稅款都被挪用殆盡，拒不返還，林大倫先是認錯而與
    其他股東和解，嗣後卻透過林四郎欲推翻抹滅自己所承認過
    的錯誤。另關於林大倫擔任負責人之慶發公司，其亦是透過
    林四郎於99年3月間要求其他股東同意減資後辦理歇業登記
    ，惟慶發公司同樣有著公司資產遭林大倫個人挪用的問題，
    同意減資形同要求其他股東拋棄對於林大倫經營期間帳務不
    清的查核權。於99年5月31日，林大倫又透過林四郎將自己
    名下對於伍億公司的股份移轉給第三人，可見林大倫與林四
    郎仍時常聯絡，並以林四郎名義共同處理所有事務。
  (四)答辯聲明：原告之訴駁回；訴訟費用由原告負擔。
貳、本院就兩造主張、陳述及所提證據，列明爭點整理如下，其
    中不爭執事項並為本院採為判決之基礎：
一、不爭執事項：
  (一)本件合夥以集資購買坐落台中縣大里市○○段444 、444-1
    至444-24地號等25筆系爭合夥土地，面積共2439.88公尺（
    738.06 坪），作為共同興建房屋出售為營業之合夥目的。
  (二)兩造於98年3月20日簽訂合夥契約書，合夥資本額訂為6300
    萬元，各合夥人之出資比例為原告朱世雄3000 /6300、原告
    林四郎為150/6300、被告許啟清為1750/6300、被告林國士
    為700/6300，被告陳嘉奇為500/6300，被告朱和貴為200/63
    00，並經公證人鄭雲鵬公證在案。
  (三)系爭合夥土地曾經信託登記予訴外人許清福名下。
  (四)本件合夥之管理人原由原告林四郎之子林大倫擔任，於簽立
    系爭合夥契約後，改由被告許啟清負責整體合夥事務之執行
    。
  (五)兩造於簽立系爭合夥契約同時另簽立切結保證書，保證有關
    信託土地所生之稅捐等費用均由兩造繳納。嗣於99年1月21
    日許清福在被告許啟清及林國士見證下，出售上開合夥財產
    ，先扣除稅捐（含土地增值稅、地價稅等）、手續費（含鑑
    界費、土地代書費、仲介費等）、銀行貸款利息後，尚有結
    餘款3145萬5342元存入被告許啟清帳戶，並以99年1月26 日
    通知書通知全體合夥人。
  (六)被告提出之合夥帳冊（被證2）上有「本案管理者：林大倫
    向本案全體股東借款新台幣2983萬4801元整（結算至98年4
    月4日止），借款人：林大倫，並有被告4人於98年4月5日簽
    名確認」之記載。
二、爭執事項：
  (一)兩造是否均為合夥人（含原告朱世雄是否為本件合夥之實際
    合夥人）？兩造有無出資？出資之比例為何？
  (二)林大倫是否為原告之代理人？是否亦為合夥人？有無表見代
    理之問題？被告得否得以訴外人林大倫積欠本件合夥之2900
    餘萬元，得主張抵銷原告之出資？
  (三)被告將原告二人自本件合夥中開除，是否合法？原告有無請
    求清算合夥財產之權利？
參、得心證之理由：
一、原告主張：本件合夥以集資購買坐落台中縣大里市○○段44
    4、444-1至444-24地號等25筆系爭合夥土地，面積共2439.8
    8公尺（7 38.06坪），作為共同興建房屋出售為營業之合夥
    目的，兩造於98年3月20日簽訂合夥契約書，合夥資本額訂
    為6300萬元，各合夥人之出資比例為原告朱世雄3000 /6300
    、原告林四郎為150/6300、被告許啟清為1750/6300、被告
    林國士為700/6300，被告陳嘉奇為500/6300，被告朱和貴為
    200/6300，並經公證人鄭雲鵬公證在案，合夥土地曾經信託
    登記予訴外人許清福名下，本件合夥之管理人原由原告林四
    郎之子林大倫擔任，於簽立系爭合夥契約後，改由被告許啟
    清負責整體合夥事務之執行等情，業據其提出合夥契約書影
    本、切結保證書影本等件為證，復為被告所不爭執，自堪信
    為真實。
二、茲就兩造各項爭點中，本院所得心證之理由，分述如下：
  (一)兩造是否均為合夥人（含原告朱世雄是否為本件合夥之實際
    合夥人）？兩造有無出資？出資之比例為何？
    1.原告朱世雄主張：伊於97年6月至9月間，透過訴外人吳世
      陽、施志翰、陳文潭、涂詩旋、張賴金花、林源、張金
      環、陳柳成等8人將投資款分別匯入合夥之邀集人林四郎
      、管理人林大倫及慶發公司之帳戶後，再統一由林大倫運
      用支付合夥土地等價款，是原告朱世雄確有出資購買本件
      合夥土地，並經兩造簽立系爭合夥契約並公證，是原告係
      為合夥人，事證明確等情，被告則否認原告朱世雄確有出
      資，渠等係受林大倫之欺騙而簽立系爭合夥契約並公證云
      云。
    2.本院查：
      (1)本件兩造既為釐清各合夥人間之出資及權利義務，曾經
        協議簽立系爭合夥契約並予以公證，此為兩造所不爭執
        之事實，由此堪認原告均係為合夥人，蓋本院衡情，兩
        造之出資若干，尤其關乎兩造日後分配權利之多寡，至
        為重要，如被告等對原告朱世雄之合夥人身份或其出資
        有質疑，何以會簽立系爭合夥契約，並確認其出資金額
        ？甚至於系爭合夥契約尚增加被告朱和貴之出資100萬
        元，是被告事後推翻兩造業經公證之系爭合夥契約，不
        予承認原告朱世雄之股權，被告此一主張內容，既與已
        原經公證之系爭合夥契約內容有所違背，更有悖於誠信
        原則。
      (2)本件復參酌證人林大倫於本院99年9月20日言詞辯論期
        日到庭證稱：「（問：剛才你表示朱世雄背後還有隱藏
        股東，是指何人？）證人答：有吳世陽、陳文潭、張登
        裕、林源、施治翰、姚永華、涂詩璇，還有一位我忘
        了姓名的人，總共有8人，各自出資分別為吳世陽500萬
        元，陳文潭350萬元、張登裕350萬元，施治翰350萬元
        ，林源500萬元，姚永華350萬元，涂詩璇100萬元，
        另一不詳姓名的人350萬元，朱世雄本人150萬元。」、
        「（問：本案其他股東各自出資多少？）證人答：被告
        許啟清出資1750萬元、林國士700萬元、陳嘉奇500萬元
        、朱和貴100萬元，林四郎250萬元。」、「（問：被告
        四人及隱藏股東是否確實有出資？）證人答：有。被告
        及隱藏股東確定有出資，都是我指定的帳戶。」、「（
        問：98年3月20日本件合夥契約公證前，被告雙方有無
        就合夥契約第二條股權金額確認無誤後才去公證？）證
        人答：有。因為出資額，原告占3250萬元，被告佔3050
        萬元，確認後才變成各3150萬元。」、「（問：原來32
        50萬元，變成3150萬元，被告多出的100萬元，從何而
        來？）證人答：是從林四郎250萬元的股權來的，因為
        朱和貴對慶發原本有入股又退出，他認為有損失，所以
        要求賠償其損失。其他被告要我以大局為重，要我回去
        請我父親，讓出100萬股權給朱和貴，這樣就可以去公
        證了，所以朱和貴的股權從100萬元增加為200萬元。」
        、「（問：當時吳世陽、姚永華這些人，有無要求也要
        列入公證的名單？）證人答：曾經有要求過，因為被告
        表示對他們不熟悉，而且管理人又是我，所以要求我去
        跟林四郎說，他們那邊可以有二人為代表。」等語在卷
        ，而原告朱世雄亦於同上言詞辯論期日陳稱：「我個人
        投資150萬元，合夥連我共9人，總共3000萬元。合夥人
        為吳世陽（500萬元）、其他忘記了。我拜託林四郎找
        的。合夥案成立前不認識，後來因為合夥林四郎有介紹
        我認識。」等情在卷，復參酌參酌被告所提大里工地帳
        冊所載：「股本入啟清2.5700、國士1，嘉奇1，
        林四郎4.5（林位山），慶發1」，其中林四郎4.
        5（林位山）之記載，林位山為林源之子，可見本件
        合夥人中其間確有隱名之合夥出資人。如前所述，兩造
        之出資若干，尤其關乎兩造日後分配權利之多寡，至為
        重要，被告等對原告等人之出資額應有所確認，始會進
        行簽立系爭合夥契約並公證等事項，是被告否認原告朱
        世雄之出資及合夥人之資格，並主張原告朱世雄僅為林
        大倫之虛列人頭，被告係受林大倫之詐騙而簽立系爭合
        夥契約並公證云云，應無可採。
      (3)被告提出之98年2月21日會議記錄（即99年4月14日答辯
        狀所附證3），只是決議將出售土地列為方向、及98 年
        2月27日、98年3月至7月計5個月之土地貸款利息由林大
        倫支付。此係因林大倫向合夥借款，而被告要求林大倫
        支付上開利息充作為借款之清償而已，並無法證明林大
        倫係本件之合夥人。
      (4)被告另提出訴外人許清福（即受信託土地登記人）於98
        年8月23日所提出支付21萬6千元之申請書（即99年4月
        14日答辯狀所附證4），該申請書除通知原告2人外，其
        上載明「受文者:許啟清等6人」；以及許清福98年12月
        8日所發之聲明書上（同上答辯狀所附證5）亦載明「受
        文者：林四郎…朱世雄等6人」，益證原告2人確為本件
        合夥之合夥人，否則許清福何需通知原告2人？
      (5)綜上，本件兩造均為合夥人，兩造之出資比例悉依業經
        公證之系爭合夥契約所載。
  (二)林大倫是否為原告之代理人？是否亦為合夥人？有無表見代
    理之問題？被告得否得以訴外人林大倫積欠本件合夥之2900
    餘萬元，得主張抵銷原告之出資？
    1.原告主張：林大倫僅係合夥之管理人，並非原告之代理人
      或輔助人，關於管理人林大倫曾向合夥借款2900餘萬元實
      與原告等無關，被告等擅自同意林大倫向全體合夥人借款
      ，並無推諉原告2人單獨承擔之理？甚而抵銷原告之出資
      等情，被告辯稱：林大倫實際為合夥人，退步言之，如鈞
      院認為林大倫與林四郎之出資（嗣後信託登記於朱世雄名
      下）確實存在，原告林四郎及朱世雄亦應承擔林大倫表見
      代理責任，承擔林大倫虧空合夥財產之責任，被告自得以
      林大倫所挪用之2900萬元，抵銷原告朱世雄所主張之出資
      額云云。
    2.本院查：
      (1)本件原告2人均為系爭合夥契約之合夥人，已見前述，
        被告抗辯：林大倫亦為合夥人云云，已嫌無據。
      (2)又查，依上揭大里工地帳冊係載「本案管理者林大倫向
        本案全體股東借款新台幣貳仟玖佰捌拾參萬肆仟捌佰零
        壹元整…」等情，並由被告4人於98年4月5日簽名確認
        在案，其上既已明載「本案管理人林大倫」，顯見林大
        倫係合夥之管理人，並非原告之代理人或輔助人，是被
        告抗辯：林大倫為原告之代理人乙節，並無可採。至於
        被告辯稱：原告林四郎及朱世雄亦應承擔林大倫表見代
        理責任，承擔林大倫虧空合夥財產之責任，被告自得以
        林大倫所挪用之2900萬元，抵銷原告朱世雄所主張出資
        額返還之請求云云，姑不問2900萬元是否為借款或林大
        倫挪用，至多亦僅是合夥全體對林大倫有此2900萬元之
        債權而已，而被告對於林大倫究竟有何表見代理之事實
        ，亦未舉證以實其說，難謂可採，況林大倫與原告2人
        縱有親屬或親戚關係，惟彼3人各為獨立之自然人，各
        自就其行為負擔法律責任，難謂因其有親屬或親戚關係
        即須對林大倫之個人行為負責，故被告此一抗辯，難謂
        可取。
      (3)綜上，林大倫既非合夥人，亦非為原告之代理人，亦難
        認有何表見代理之事實，被告尚不得以訴外人林大倫積
        欠本件合夥之2900餘萬元主張抵銷原告之出資。
  (三)被告將原告2人自本件合夥中開除，是否合法？原告有無請
    求清算合夥財產之權利？
    1.原告主張：原告2人確係合夥人，且有出資，此業經兩造
      簽立系爭合夥契約並公證，被告以原告未出資，而將原告
      2人自合夥中開除，自非合法，原告依法有請求清算合夥
      財產之權利等情。被告則辯稱：林大倫擔任本件土地開發
      案管理者之結果，不僅帳務交代不清，且未繳納銀行貸款
      利息、地價稅及土地信託登記費用，更有超過2900萬元（
      公款不知下落，民法第224條規定，原告2人應與林大倫負
      連帶損害賠償責任，歷次合夥人會議中，林氏父子均以原
      告朱世雄之名義，空言行使股東權利而拒絕說明2900多萬
      元公款的下落，被告等於合夥人會議中決議並函催原告朱
      世雄提出其名下股權之出資流程證明文件，原告2人均未
      見說明，被告依法開除原告2人，於法並無不合，原告2人
      並無請求清算合夥財產之權利云云。
    2.本院查：本件兩造均為合夥人，兩造之出資比例悉依業經
      公證之系爭合夥契約所載，林大倫既非合夥人，亦非為原
      告之代理人，亦難認有何表見代理之事實，被告尚不得以
      訴外人林大倫積欠本件合夥之2900餘萬元主張抵銷原告之
      出資，均見前述，則被告抗辯：林大倫擔任本件土地開發
      案管理者之結果，不僅帳務交代不清，且未繳納銀行貸款
      利息、地價稅及土地信託登記費用，更有超過2900萬元（
      公款不知下落，原告2人應與林大倫負連帶損害賠償責任
      ，原告2人復未提出其名下股權之出資流程證明文件，被
      告據此開除原告2人云云，不足為採，本件被告開除原告2
      人，並不合法，原告2人依法有請求清算合夥財產之權利
      。
三、又按民法第692條規定，合夥因合夥存續期限屆滿，或合夥
    人全體同意或合夥之目的事業已完成或不能完成而解散。而
    「合夥解散後，其清算由合夥人全體或由其所選任之清算人
    為之。前項清算人之選任，以合夥人全體之過半數決之。」
    亦為同法第694條所明定。是「合夥解散時其原執行合夥事
    務人之執行權，即應歸於消滅。對於清算事務，除原為合夥
    人者應與其他合夥人全體共同為之外，如非被選任之清算人
    ，不得單獨為之。」（最高法院40年台上字第851號判例要
    旨參照），換言之，本件合夥倘已解散，兩造均為本件合夥
    事業之法定清算人，均不得單獨為之。查本件合夥之目的事
    業係在共同興建房屋出售，惟系爭合夥土地嗣於99年1月21
    日許清福在被告許啟清及林國士見證下，出售上開合夥財產
    ，先扣除稅捐（含土地增值稅、地價稅等）、手續費（含鑑
    界費、土地代書費、仲介費等）、銀行貸款利息後，尚有結
    餘款3145萬5342元存入被告許啟清帳戶，並以99年1月26 日
    通知書通知全體合夥人等情，此有許清福之通知書影本為證
    ，此亦為兩造所不爭，則本件合夥之目的事業已不能完成，
    自應解散，而應由全體合夥人進入清算。原告於99年2月26
    日曾委託訴訟代理人以台中愛國街郵局第85號存證信函通知
    被告及受託人於99年3月5日至台中市○○路○段111巷1號10
    樓之1處所召開合夥清算會議，亦有其提出存證信函影本、
    99年3月5日清算會議記錄及出席單影本等件附卷可稽，惟被
    告4人均未到場，原告依系爭合夥契約及民法第692、694 條
    請求被告協同原告清算，於法並無不合。
四、綜上所述，本件兩造均為合夥人，兩造之出資比例悉依業經
    公證之系爭合夥契約所載，被告開除原告2人並不合法，又
    系爭合夥土地業已出售，使本件合夥之目的事業係在共同興
    建房屋出售不能完成，而有清算之事由，兩造於合夥解散後
    ，就合夥財產之支出、收入及計算既仍待雙方協同清算釐清
    ，原告請求被告依法清算未果，原告依系爭合夥契約及民法
    第692、694條請求被告協同原告清算合夥財產，於法有據，
    應予准許。
五、兩造事證已臻明確，兩造其餘主張及所提證據與本院上開論
    斷無涉或無違，不予贅述。
肆、本件訴訟費用之負擔：依民事訴訟法第85條第2項。
中    華    民    國    100    年    6    月    1     日
                  民事第四庭    法  官  張國華
正本係照原本作成。
如對本判決上訴，須於判決送達後20日內向本院提出上訴狀。如
委任律師提起上訴者，應一併繳納上訴審裁判費。
中    華    民    國    100    年    6    月    1     日
                                書記官  楊月雲